【裁判字號】    89,上訴,2290
【裁判日期】    890808
【裁判案由】    偽造文書等
【裁判全文】
臺灣高等法院臺中分院刑事判決            八十九年度上訴字第二二九號
    上  訴  人  臺灣彰化地方法院檢察署檢察官
    被      告  甲○○
右上訴人因被告偽造文書等案件，不服臺灣彰化地方法院八十九年度訴緝字第一九號
，中華民國八十九年八月八日第一審判決（起訴案號：臺灣彰化地方法院檢察署八十
八年度偵字第五八二八號）提起上訴，本院判決如左：
    主  文
上訴駁回。
    理  由
一、本件公訴意旨略以：被告甲○○於民國（下同）八十七年十二月四日，在彰化縣
    北斗鎮○○路○段七十二號乙○○所經營之洪獅工程有限公司（起訴書誤載為彰
    化縣北斗鎮○○路二二八巷五八弄五八號乙○○住處），向乙○○佯稱其已與坐
    落彰化縣員林鎮○○段第四五八、四五九地號二筆土地之地主劉訂立不動產預
    約買賣契約書，已經該地主之同意，可以將前揭二筆土地內之土方以新台幣（以
    下同）十萬元出賣云云，並出示交付其於不詳時、地，以冒簽劉署押，並刻
    劉印章押蓋印文之方式所偽造之不動產預約買賣契約書以取信乙○○，而行使
    該偽造之契約書，足以生損害於劉，並使乙○○陷於錯誤，乃與甲○○簽訂購
    買上揭二筆土地內土方之協議書，並當場交付現金十萬元，嗣經乙○○向前揭二
    筆土地地主查證始知受騙，因認被告甲○○涉有刑法第三百三十九條第一項及第
    二百十六條、第二百十條之罪嫌等情。又檢察官上訴意旨以：「證人潘火榕於原
    審八十九年七月十一日審理中證述：我在八十七年十一月九日帶劉之印章去簽
    買賣契約但甲○○信調不佳，銀行不同意貸款等語，又證述簽約後過了二、三星
    期才知信調不行，我告訴他甲○○銀行同意才來找我，後來銀行不同意，他就沒
    有來找我辦理等語，是依證人所述，則至遲於八十七年十二月一日前，被告甲○
    ○即已知其與潘火榕就劉所有系爭之土地所簽訂之買賣契約無法履行，且已知
    其本身信用不佳無法貸得款項之事實，其竟仍於八十七年十二月四日與告訴人乙
    ○○訂立購買土方之契約，其並無為自己不法所有之意圖，詐欺告訴人之故意，
    誰人置信，請求撤銷原判決」等語。
二、按犯罪事實應依證據認定之，無證據不得推定其犯罪事實；又不能證明被告犯罪
    者，應諭知無罪之判決，刑事訴訟法第一百五十四條、第三百零一條第一項前段
    分別定有明文。次按，事實之認定，應憑證據，如未能發現相當證據，或證據不
    足以證明，自不能以推測或擬制之方法以為裁判基礎；又認定不利於被告之事實
    ，須依積極證據，苟積極證據不足為不利於被告事實之認定時，即應為有利於被
    告之認定，更不必有何有利之證據。又告訴人之告訴，係以使被告受刑事訴追為
    目的，是其陳述是否與事實相符，仍應調查其他證據以資審認（最高法院三十年
    上字第八一六號、四十年臺上字第八六號、五十二年台上字第一三００號判例參
    照）。
三、訊據被告甲○○堅決否認有右揭行使偽造文書及詐欺等之犯行，辯稱：系爭土地
    係由力霸房屋刊登廣告出售，伊前往接洽，力霸房屋稱潘火榕代表地主，訂立不
    動產預約買賣契約書係在力霸房屋辦公處，當時潘火榕與伊均到場，力霸房屋即
    找其專屬代書陳清福來撰寫系爭買賣預約書，劉之印章係由潘火榕拿出來，由
    代書陳清福蓋上去，伊並無偽造該不動產預約買賣契約書，且亦無以此契約書詐
    騙乙○○之意思，且乙○○與伊談時，乙○○拿十萬元給伊，要伊整地，不是要
    買土方的，如果開發不淮，我十萬元要還給乙○○，開發完成的話，我的土方就
    賣乙○○算十萬元，本件伊已返還乙○○十萬元等語。經查，證人潘火榕於原審
    八十九年七月十一日調查時到庭證稱：我與甲○○係簽買賣土地契約才相識的，
    該土地是我姐姐劉所有（劉已在十日前去世），因劉不識字，且該土地之
    貸款已很久未繳，所以要賣給甲○○，我在八十七年十一月九日帶劉的印章去
    簽買賣契約，劉的字是我書寫的，印章是我帶去的，是力霸房屋承辦，簽約後
    我要他找華南銀行承辦人員同意辦理再來找我談，但甲○○信調不佳，銀行不同
    意貸款，且該土地於八十七年十二月二十四日被臺灣銀行假扣押，我們有想要處
    理，銀行團有開會認如假扣押金額不大，華南銀行會與臺灣銀行處理協調，之前
    辦理時我有打電話給劉之夫許木針，後來一直未辦成就未再告訴他，可能許木
    針已忘記有此事等語（詳見原審八十九年訴緝字第一九號卷第二十三頁至第二十
    四頁）；又證人陳清福於原審八十九年六月二十九日調查時證稱：甲○○與劉
    之不動產買賣預約書是我寫的，簽名是他們自己簽的，當時是力霸房屋王渭鎮經
    理叫我過去幫忙寫的，當時劉有無在場我不記得了，當時有我及我的助理小姐
    、王渭鎮、甲○○及另一位男子與他說買賣之人在場，是甲○○及另一個男子在
    處理這件事，我寫完這件契約書後就不了了之，未再辦理任何事等語（詳見原審
    八十九年訴緝字第一九號卷第三十八頁至第三十九頁）；再證人許木針即劉之
    夫於偵查中亦證稱：在一、二個月前有一個人說要幫我處理我太太名下的中州段
    二筆土地等語（詳見臺灣彰化地方法院檢察署八十八年度偵字第五八二八號卷第
    六十八頁、六十九頁），劉於偵查中到庭證稱：不動產買賣預約書上之印章是
    否我蓋的我不知道，我有很多印章，要回去比對才知道等語（詳見臺灣彰化地方
    法院檢察署八十八年度偵字第五八二八號卷第五十八頁正面）；綜上證人潘火榕
    、陳清福、許木針、劉所述，足認劉之弟潘火榕受劉之委託代為處理系爭
    中州段之土地，潘火榕遂找力霸房屋代為仲介該土地，力霸房屋乃找到被告願購
    買該土地，潘火榕遂拿劉之印章與甲○○於八十七年十一月九日由陳清福代書
    代為書寫該不動產預約買賣契約書後雙方蓋章完成訂約手續，簽約後潘火榕要被
    告找抵押權人華南銀行承辦人員同意辦理再來找潘火榕談，但華南銀行認被告信
    調不佳，不同意貸款，且該土地於八十七年十二月二十四日被臺灣銀行假扣押，
    被告甲○○與潘火榕均想要處理，但卻與銀行團一直協調不成而無法買賣該土地
    ，此有不動產預約買賣契約書、土地謄本及臺灣省戶口清查表等在卷可參，至於
    劉於偵查中雖稱未看過該不動產預約買賣契約書，惟此乃因該契約書係由潘火
    榕拿劉之印章所簽訂，且因事後與銀行團無法達成協議而無法將土地賣與被告
    ，該預約即無從完成，而潘火榕亦未將上情告訴劉所致；又被告於八十七年十
    二月四日與告訴人乙○○訂立協議書將系爭中州段之四五八、四五九地號土地之
    土方以十萬元出售與告訴人時，該協議書即以該不動產預約買賣契約書為附件，
    以表明被告與該土地之地主訂有買賣預約，此有告訴人乙○○提出之協議書在卷
    可稽，且被告甲○○與告訴人訂約時被告及潘火榕亦均持續與抵押權人華南銀行
    協商，此業據證人潘火榕證述屬實，從而檢察官上訴意旨以證人潘火榕於原審審
    理中證述：「我在八十七年十一月九日帶劉之印章去簽買賣契約但甲○○信調
    不佳，銀行不同意貸款」、「簽約後過了二、三星期才知信調不行，我告訴他甲
    ○○銀行同意才來找我，後來銀行不同意，他就沒有來找我辦理」等語，認被告
    甲○○有詐欺之故意，即有誤會。且按被告甲○○於將土方出賣與告訴人時尚相
    信自己能買得該土地，而非明知其無法買得該土地而仍基於詐騙之意思故意將土
    方賣與告訴人，且事後被告亦已將十萬元返還告訴人，自難以被告甲○○及潘火
    榕事後因與銀行團協商不成而無法取得該土地出賣土方，即認被告甲○○自始即
    有詐欺告訴人之意思，被告甲○○上開所辯自堪採信。本件之不動產預約買賣契
    約書上之劉之署押及印文既係潘火榕所簽、蓋，而非被告甲○○所簽、蓋，被
    告自無涉有偽造文書、署押及行使偽造文書罪嫌，又被告甲○○於將土方出賣與
    告訴人時尚相信自己能買得該土地，而非明知其無法買得該土地而仍基於詐騙告
    訴人乙○○之意思故意將土方賣與告訴人乙○○以取得對價十萬元，自難認被告
    甲○○有詐欺告訴人乙○○之犯意。綜上所述，原審判決以被告甲○○右揭詐欺
    、偽造文書、行使偽造文書等犯罪均不能證明，而為無罪之諭知，經核並無不合
    ，應予維持，檢察官上訴意旨仍執前詞指摘原審判決不當，為無理由，應予駁回
    。
四、另臺灣臺中地方法院檢察署八十九年度偵緝字第四二八號（原偵查案號臺灣臺中
    地方法院檢察署八十七年度偵字第二０七八五號）就告訴人陳金鐘告訴被告甲○
    ○詐欺部分及臺灣臺中地方法院檢察署八十九年度偵緝字第四二七號（原偵查案
    號臺灣臺中地方法院檢察署八十七年度偵字第二一三九七號）就告訴人李宜樺告
    訴被告甲○○詐欺部分雖經檢察官移送原審併辦，然因本案既經判決無罪，則該
    二案即與本案無連續犯之裁判上一罪之關係，本院無從併予審判，應予退回檢察
    官另行偵辦，附此敘明。
據上論斷，應依刑事訴訟法第三百六十八條，判決如主文。
本案經檢察官丙○○到庭執行職務。
中      華      民      國      九十     年       二      月     十五   日
                                    臺灣高等法院臺中分院刑事第三庭
                                          審判長法  官  方  艤  駐
                                                法  官  劉  連  星
                                                法  官  胡  忠  文
檢察官得上訴。
右正本證明與原本無異。
如不服本判決應於收受送達後十日內向本院提出上訴書狀，其未述上訴之理由者並
得於提起上訴後十日內向本院補提理由書（均須按他造當事人之人數附繕本）。
                                                書記官  粘  銘  環
中      華      民      國      九十     年       二      月     十六   日
                                                                        Ｉ


司法院資訊處製作；財團法人民間司法改革基金會備份。
